【裁判字號】    97,上易,318
【裁判日期】    970902
【裁判案由】    返還不當得利
【裁判全文】
臺灣高等法院民事判決                 97年度上易字第318號
上  訴  人  丙○○
訴訟代理人  施竣中律師
被上訴人    丁○○
            乙○○
            甲○○
上列當事人間，因請求返還不當得利事件，上訴人對於中華民國
97年 3月18日臺灣臺北地方法院95年度訴字第9963號第一審判決
，提起上訴，經本院於97年 8月26日言詞辯論終結，判決如下：
    主      文
原判決關於命上訴人應自民國95年 7月29日起至返還臺北市○○
區○○段二小段 641地號土地之日止，按月給付被上訴人等金額
，其中逾越民國95年7月29日至95年9月18日部分廢棄。
前項廢棄部分，被上訴人等在第一審之訴駁回。
其餘上訴駁回。
第二審訴訟費用由上訴人負擔。
    事實及理由
一、按：「言詞辯論期日，當事人之一造不到場者，得依到場當
    事人之聲請，由其一造辯論而為判決。」、「有：(一)不到場
    之當事人未於相當時期受合法之通知者。(二)當事人之不到場
    ，可認為係因天災或其他正當理由者。(三)到場之當事人於法
    院應依職權調查之事項，不能為必要之證明者。(四)到場之當
    事人所提出之聲明、事實或證據，未於相當時期通知他造者
    等情形之一者，法院應以裁定駁回前條聲請，並延展辯論期
    日。」民事訴訟法第385條第1項前段、第 386條分別定有明
    文。本件被上訴人等未於言詞辯論期日到場，核無民事訴訟
    法第386條所列各款情形之一，爰依民事訴訟法第385條第 1
    項前段之規定，由上訴人一造辯論而為判決，合先敘明。
二、被上訴人等起訴主張：上訴人在50年前無法律上之正當權源
    ，擅自於被上訴人等共有坐落臺北市○○區○○段2小段641
    地號(民國69年7月31日重測前為台北縣木柵鄉○○段溝子口
    小段288地號，以下稱系爭土地 ）之土地上，興建含庭院面
    積23平方公尺、樓梯面積9平方公尺(總面積為18平方公尺，
    與鄰房共用以1/2計算為9平方公尺)合計155平方公尺之臺北
    市○○路○段191巷14號房屋(以下稱系爭房屋)，獲有相當於
    租金之利益，被上訴人等受有相當於租金之損害；為此，按
    其所占用系爭土地面積依被上訴人丁○○、乙○○、甲○○
    之應有部分依序 1/45、1/270、1/45之比例，求為命上訴人
    應給付被上訴人等新臺幣 (以下同)依序17,607元、2,934元
    、17,607元，及均自民國(以下同)95年 9月19日起至清償日
    止，按週年利率5%計算利息；並均自95年 7月29日起至返還
    土地之日止，按月給付被上訴人等依序293元、48元、293元
    之判決 (逾越上開範圍之請求原法院為其敗訴判決，未據聲
    明不服，不予贅述。 )；對於上訴人之上訴所為答辯聲明：
    (一)上訴駁回。(二)第二審訴訟費用由上訴人負擔。 (被上訴人
    丁○○於準備程序或言詞辯論期日均未到場為任何聲明、或
    陳述，依民事訴訟法第56條第1款之規定，被上訴人甲○○
    、乙○○所為答辯聲明，有利益於全體共同訴訟人，其效力
    自應及於被上訴人丁○○，應予敘明。)
三、上訴人則以：被上訴人等共有系爭土地上之系爭房屋，為訴
    外人武趙蘭英輾轉向吳金鐘購得重測前臺北縣木柵鄉○○段
    溝子口小段288-6、288-7地號土地後，於其上原始起造興建
    門牌號碼為臺北縣木柵鄉中興村13鄰溝子口82-3號房屋供作
    住家使用；51年 9月28日武趙蘭英將建物連同所坐落之基地
    一併出賣予訴外人韓洪秀鸞及韓振灣；54年10月19日韓洪秀
    鸞及韓振灣與訴外人秦桂榮及其獨生女黃鳳先簽訂房屋土地
    買賣契約，將前揭建物及基地出售予秦桂榮、黃鳳先。嗣後
    秦桂榮及其夫黃金波去世後，即由黃鳳先繼承取得，復由黃
    鳳先將整編後之系爭房屋贈與予上訴人，基地40坪出售予上
    訴人，由此堪認上訴人所有系爭房屋占有使用系爭土地，顯
    非無權占有，無不當得利情事等語，資為抗辯；對於原法院
    為其不利之判決聲明不服，提起上訴所為聲明：(一)原判決不
    利於上訴人之部分廢棄。(二)前項廢棄部分，被上訴人等在第
    一審之訴及假執行之聲請均駁回。(三)第一、二審訴訟費用由
    被上訴人負擔。
四、被上訴人等主張上訴人所有系爭房屋坐落於被上訴人等共有
    之系爭土地上，含庭院面積23平方公尺、樓梯面積 9平方公
    尺 (總面積為18平方公尺，與鄰房共用以1/2計算為9平方公
    尺)合計為155平方公尺，被上訴人就系爭土地之應有部分為
    被上訴人丁○○ 1/45、乙○○1/270、甲○○1/45等事實，
    為上訴人所不爭執，且有系爭土登記謄本、及原法院會同臺
    北市古亭地政事務所勘測之勘驗測量比錄、及繪製之複丈成
    果圖在卷(原審1卷第43、44頁、2卷第345頁、1卷第187至19
    0頁)足憑；被上訴人主張之上開事實，應堪信為真實。
五、被上訴人等主張上訴人所有系爭房屋，無法律上之正當權源
    ，占有、使用系爭土地；上訴人則以被上訴人等共有系爭土
    地上之系爭房屋，為訴外人武趙蘭英輾轉向吳金鐘購得重測
    前臺北縣木柵鄉○○段溝子口小段288-6、288-7地號土地後
    ，於其上原始起造興建門牌號碼為臺北縣木柵鄉中興村13鄰
    溝子口82-3號房屋供作住家使用；51年 9月28日武趙蘭英將
    建物連同所坐落之基地一併出賣予訴外人韓洪秀鸞及韓振灣
    ；54年10月19日韓洪秀鸞及韓振灣與訴外人秦桂榮及其獨生
    女黃鳳先簽訂房屋土地買賣契約，將前揭建物及基地出售予
    秦桂榮、黃鳳先。嗣後秦桂榮及其夫黃金波去世後，即由黃
    鳳先繼承取得，復由黃鳳先將整編後之系爭房屋贈與予上訴
    人，基地40坪出售予上訴人，由此堪認上訴人所有系爭房屋
    占有使用系爭土地，顯非無權占有等語為抗辯；經查：
(一)按：當事人主張有利於己之事實者，就其事實有舉證之責任
    ，民事訴訟法第 277條前段定有明文。又最高法院18年度上
    字第2855號、1679號亦分別著有：「原告對於自己主張之事
    實已盡證明之責後，被告對其主張，如抗辯其不實並提出反
    對之主張者，則被告對其反對之主張，亦應負證明之責，此
    為舉證責任分擔之原則。」、「原告於起訴原因已有相當之
    證明，而被告於抗辯事實並無確實證明方法，僅以空言爭執
    者，當然認定其抗辯事實之非真正，而應為被告不利益之裁
    判。」等判例意旨，可資參照。本件被上訴人等主張上訴人
    所有系爭房屋，無法律上之正當權源，占有、使用系爭土地
    ，業據提出系爭土地登記謄本為其證據方法，系爭土地確為
    被上訴人等所共有，且為上訴人所不爭執；參照民事訴訟法
    第277條前段規定、及最高法院18年度上字第285號、1679號
    判例意旨，上訴人自應就其所有系爭房屋，有權占有使用系
    爭土地之事實，負舉證之責任。
(二)上訴人所抗辯之事實，固據提出「房屋自建證明申請書」、
    「房屋土地買賣契約」、「杜賣證書」、「贈與稅免稅證明
    書」 (原審1卷第115至119頁)為其證據方法；查上訴人所提
    出「房屋自建證明申請書」、「房屋土地買賣契約」、「杜
    賣證書」、「贈與稅免稅證明書」等證據資料，充其量僅證
    明上訴人所有系爭房屋之基地，為武趙蘭英向其前手吳金鐘
    買受之事實，上訴人仍須就訴外人吳金鐘有向被上訴人等或
    其等先祖買受系爭土地之事實，負舉證之責任；惟查上訴人
    所提出訴外人吳金鐘於45年 1月10日與訴外人李金海、李金
    爐、李碧桃所簽訂之土地買賣契約書 (原審1卷第85至90頁)
    ，其中李金爐(李補元之次子)雖與被上訴人等先祖李豬 (李
    補元之長子)，共同繼承系爭土地共有人李補元之應有部分1
    /3，被上訴人等先祖李豬並非系爭土地之出賣人，至為明確
    ；且原審共同被告譚林福蓮依據吳金鐘於45年 1月10日與訴
    外人李金海、李金爐、李碧桃所簽訂之土地買賣契約書，訴
    請李金爐之繼承人李承恩、李承輝、李承昌等人就系爭土地
    為所有權移轉登記之訴，經原法院85年度重訴字第1484號為
    其敗訴判決，有該民事判決在卷(原審1卷第8至42頁)足稽。
(三)從而，上訴人就其所有系爭房屋，有占有、使用系爭土地之
    正當權源之事實，尚難認已盡其舉證之責任；被上訴人主張
    上訴人所有系爭房屋，無正當權源占有、使用系爭土地，非
    無可採。
六、按：無法律上之原因而受利益，致他人受損害者，應返還其
    利益，民法第 179條前段定有明文。又：最高法院61年度臺
    上字第1695號亦著有：「依不當得利之法則請求返還不當得
    利，以無法律上之原因而受利益，致他人受有損害為其要件
    ，故其得請求返還之範圍，應以對方所受之利益為度，非以
    請求人所受損害若干為準，無權占有他人土地，可能獲得相
    當於租金之利益為社會通常之觀念，是被上訴人抗辯其占有
    系爭土地所得之利益，僅相當於法定最高限額租金之數額，
    尚屬可採。」之判例意旨，可資參照。本件被上訴人主張上
    訴人所有系爭房屋無正當權源，占有使用系爭土地，自屬無
    權占有，依民法第 179條前段規定、最高法院61年度臺上字
    第1695號判例意旨，上訴人獲有相當於租金之利益，被上訴
    人受有相當於租金之損害，請求上訴人返還相當於租金之利
    益，於法尚非無據，應予准許；查：
(一)城市地方房屋之租金，以不超過土地及其建築物申報總價年
    息百分之十為限，土地法第97條第 1項定有明文；此項規定
    於租用基地建築房屋，準用之，同法第 105條亦有明文。最
    高法院46年度臺上字第 855號、68年度臺上字第3071號分別
    著有：「土地法第 105條準用同法第97條所定，建築基地之
    租金，按申報價額年息百分之十為限，乃指基地租金之最高
    限額而言，並非必須照申報地價額年息百分之十計算。」、
    「基地租金之數額，除以基地申報地價為基礎外，尚須斟酌
    基地之位置，工商業繁榮之程度，承租人利用基地之經濟價
    值及所受利益等項，並與鄰地租金相比較，以為決定，並非
    必達申報總地價年息百分之十最高額。」等判例意旨，可資
    參照。
(二)本件上訴人所有系爭房屋，坐落於被上訴人等所共有之系爭
    土地，係屬旱地，位於臺北市○○路 ○段，工商繁榮程度尚
    可，上訴人所有坐落於系爭土地上之系爭房屋，係以居家使
    用，所獲利益應係相當於一般住家之租金，參照前揭最高法
    院判例意旨，以申報價額年息百分之六計算為相當；上訴人
    所有系爭房屋，占有使用系爭土地面積為155平方公尺(已如
    前述)，而系爭土地93年1月之申報地價每平方公尺為17,040
    元，有系爭土地登記謄本在卷 (原審1卷第43頁)足憑；上訴
    人每月所獲相當於租金之利益為13,206元(17,0 40×155×6
    %÷12=13,206)；相當於租金之5年利益為792,360元 (13,20
    6×12×5=792,360)；而被上訴人等每月、及5年所受相當於
    租金之損害，以其等對於系爭土地應有部分計之，分別為：
(1) 被上訴人丁○○、甲○○部分 (應有部分各為1/45)為：13,
    206×1/45=293元 (四捨五入)及792,360×1/45=17,608元。
(2) 被上訴人乙○○部分(應有部分1/270)為：13,206×1/270=4
    9元(四捨五入)及792,360×1/270=2,935元 (四捨五入)
(三)從而，被上訴人丁○○、甲○○及乙○○分別請求上訴人返
    還5年相當於租金之利益 (即自起訴狀繕本送達之日95年9月
    18日回溯至90年9月18日)，依序為17,607元、17,607元、2,
    934元，並均自95年9月19日(起訴狀繕本送達翌日)起至返還
    系爭房屋所坐落基地之日止，按月給付依序為293元、293元
    、及48元，於法有據。
(四)「給付無確定期限者，債務人於債權人得請求給付時，經其
    催告而未為給付，自受催告時起，負遲延責任。其經債權人
    起訴而送達訴狀，或依督促程序送達支付命令，或為其他相
    類之行為者，與催告有同一之效力。」、「遲延之債務，以
    支付金錢為標的者，債權人得請求依法定利率計算之遲延利
    息。」、「應付利息之債務，其利率未經約定，亦無法律可
    據者，週年利率為百分之五。」民法第229條第2項、第 233
    條第1項前段、第203條分別定有明文；被上訴人等請求上訴
    人返還 5年相當於租金之利益，其給付無確定期限，以支付
    金錢為標的，未約定利息，併請求自起訴狀繕本送達翌日、
    即95年9月19日起至清償日止，按週年利率 5%計算之利息，
    於法有據，亦應准許。
七、上訴人另以被上訴人等所共有系爭土地上之上訴人所有系爭
    房屋，迄至被上訴人等提起本件訴訟，自始即善意占有，被
    上訴人所得請求不當得利應自其提起本件訴訟起算等語為抗
    辯；查上訴人所有系爭房屋，自始占有使用系爭土地，即獲
    有相當於租金之利益，其利益之原形雖不存在，而實際上上
    訴人所獲財產總額之增加現尚存在，而被上訴人等不因上訴
    人之善意或惡意占有，均受有相當於租金之損害，並無異致
    ，參照最高法院76年度臺上字第899號、87年度臺上字第160
    0號所為：「民法第182條第 1項規定不當得利之受領人，不
    知無法律上之原因而其所受之利益已不存在者免負返還或償
    還價額之責任。此之所謂其所受利益已不存在者，非指所受
    利益之原形不存在者而言，原形雖不存在，而實際上受領人
    所獲財產總額之增加現尚存在時，不得謂利益已不存在。」
    、「不當得利法律關係之成立，與利得者是否善意或惡意無
    關，即利得者縱為善意，如無法律上之原因受有利益，致他
    人受損害，仍成立不當得利，至於善意、惡意，僅於返還利
    益之範圍有異而已(民法第182條第2項參照)，故原審以被上
    訴人不知楊文星被偽造土地使用權同意書，係善意第三人為
    由，認被上訴人未構成不當得利，其所持之法律上見解，自
    屬錯誤。」之裁判意旨，被上訴人等請求上訴人返還自起訴
    狀繕本送達之日回溯 5年之相當於租金之利益，尚無不合；
    上訴人之抗辯即無可採。
八、綜上所述，原法院於上開範圍內為被上訴人等勝訴判決，並
    依職權及聲請分別為准免假執行之宣告，經核尚無違誤；上
    訴意旨指摘原法院此部分之判決不當，求予廢棄，為無理由
    ，應予駁回；原法院逾越上開範圍、即上訴人應自95年7月2
    9日起至95年9月18日止，按月給付之部分，為被上訴人等勝
    訴判決，容有未恰；上訴意旨指摘於法院此部分之判決不當
    ，求予廢棄，為有理由，應由本院予以廢棄，更為判決如主
    文第2項所示。
九、據上論結，本件上訴為部分無理由，部分有理由，依民事訴
    訟法第449條第1項、第 450條、第79條之規定，判決如主文
    。
中    華    民    國    97    年     9    月     2    日
                    民事第五庭
                        審判長法  官  魏麗娟
                              法  官  梁宏哲
                              法  官  陳博享
正本係照原本作成。
不得上訴。
中    華    民    國    97    年    9     月    3     日
                              書記官  姚麗華


司法院資訊處製作；財團法人民間司法改革基金會備份。
